最高法院民事判決　　　　　　　　　　111年度台上字第742號
上　訴　人　林炫廷
訴訟代理人　洪嘉鴻律師
　　　　　　陳益軒律師
被 上訴 人　張光玉
　　　　　　張光昇
共　　　同
訴訟代理人　蔡本勇律師
上列當事人間請求拆除地上物事件，上訴人對於中華民國110年1
0月19日臺灣高等法院臺中分院第二審更審判決（110年度重上更
一字第53號），提起上訴，本院判決如下：
    主  文
原判決除假執行部分外廢棄，發回臺灣高等法院臺中分院。
    理  由
一、本件上訴人主張：伊為坐落臺中市○○區○○段 000地號土
    地（下稱系爭土地）之共有人，該土地上如第一審判決附圖
    編號a、b、c1、c2、d所示面積依序229.67、53.27、1.13、
    0.34、5.06平方公尺之三合院、花臺、鐵皮倉庫（下合稱系
    爭建物），為被上訴人所有，且無權占用系爭土地。爰依民
    法第 767條第1項前段、第821條規定，求為命被上訴人拆除
    系爭建物，將占用土地返還伊及其他共有人之判決。
二、被上訴人則以：系爭土地原登記為訴外人祭祀公業張裁周（
    下稱公業張裁周）所有，伊祖父張坤成為該公業派下員，於
    民國39年間因分管系爭土地而在其上興建系爭建物以供居住
    使用。伊經輾轉繼承該分管契約及系爭建物，亦係公業張裁
    周派下員，而為系爭土地公同共有人，且張坤成使用系爭土
    地須支付每冬稻谷 400台斤之對價，與公業張裁周間有不定
    期租賃關係，依民法第 425條之1、第426條之1、土地法第1
    03條規定，伊非無權占用。又上訴人及其前手購買系爭土地
    時，均知悉前開分管契約之存在，非屬善意第三人，上訴人
    提起本件訴訟，違反誠信原則等語，資為抗辯。
三、原審廢棄第一審所為上訴人勝訴之判決，改判駁回上訴人之
    訴，無非以：系爭土地原為公業張裁周所有，上訴人於 106
    年（誤載為100年）4月26日向訴外人張梧桐買受持分而登記
    為系爭土地共有人，系爭建物占用系爭土地，被上訴人對該
    建物有事實上處分權之事實，為兩造所不爭執。觀諸證人張
    湧城、張東揚、柳阿牛、張主灶於原法院95年度重上字第58
    號拆屋還地事件（下稱第58號事件）第一、二審所證，公業
    張裁周派下各房就公業土地有分管契約，系爭土地由張坤成
    分管（下稱系爭分管契約），其附近另有他房派下分管之土
    地，佐以被上訴人提出之戶籍謄本、門牌證明書，系爭建物
    於42年間即編釘門牌號碼，供張坤成家人居住使用，迄公業
    張裁周提起第58號事件，請求被上訴人拆屋還地前，歷時50
    餘載，未有其他派下員異議，堪認系爭分管契約之分管用途
    並不限於耕作，公業張裁周全體派下應已默示同意張坤成於
    系爭土地興建系爭建物。被上訴人因繼承取得系爭建物之事
    實上處分權並成為系爭土地之公同共有人，公業張裁周雖將
    系爭土地出售，惟依民法第 425條之1第1項前段規定，兩造
    間推定在系爭建物得使用期限內，有租賃關係，被上訴人非
    無權占用系爭土地。此項推定租賃，僅須被上訴人於系爭土
    地讓與移轉時，系爭建物有使用該土地之權利即可，上訴人
    以系爭建物建造於39年間，迄今達71年，已逾一般土造房屋
    之合理使用期限，主張無推定規定之適用，不無誤會。被上
    訴人已否認上訴人所提出買賣契約書之真正，則上訴人據該
    契約書，主張被上訴人之父張煌於55年5月4日已將其對公業
    張裁周之系爭土地權利及系爭建物，賣斷予張金龍云云，即
    無可採。本院 101年度台上字第1294號判決（下稱第1294號
    判決）已指摘「上訴人（即本件被上訴人）究竟有何足使社
    會一般人均可推知其有終止之意思表示，未詳予調查審認，
    遽認系爭土地之分管契約已經兩造合意終止，自嫌速斷」（
    下稱系爭發回意旨），則上訴人主張系爭分管契約業經公業
    張裁周於101年12月9日所召開101年度第1次派下員大會決議
    合法終止（下稱系爭決議），亦非可採。被上訴人既有占用
    系爭土地之正當權源，上訴人請求被上訴人拆除系爭建物並
    返還所占用土地於全體共有人，不應准許等詞，為其判斷之
    基礎。
四、按土地及其土地上之房屋同屬一人所有，僅將土地或房屋所
    有權讓與他人，或將土地及房屋同時或先後讓與相異之人，
    依民法第 425條之1第1項規定，於土地受讓人或房屋受讓人
    與讓與人間，或房屋受讓人與土地受讓人間，推定在房屋得
    使用期限內，有租賃關係者，以該房屋於土地或房屋讓與時
    業已存在，並具相當之經濟價值為要件，當事人亦得舉證推
    翻該法律上之推定。查上訴人於事實審主張系爭建物於39年
    間建造，已逾合理使用期限，並聲請鑑定其是否仍得正常使
    用（見原審更一字卷第 56、74、189頁），原審未詳加調查
    究明系爭建物於公業張裁周讓與移轉於買受人時，是否具相
    當之經濟價值而尚得使用，遽認兩造間有推定之租賃關係，
    未免速斷。本院於101年8月22日第1294號判決所為系爭發回
    意旨，與該判決作成後，公業張裁周派下員大會所為系爭決
    議，是否合法終止系爭分管契約，毫無關係，原審未察，竟
    執系爭發回意旨為上訴人不利之認定，自有可議。上訴論旨
    ，指摘原判決不當，求予廢棄，非無理由。
五、據上論結，本件上訴為有理由。依民事訴訟法第477條第1項
    、第478條第2項，判決如主文。
中    華    民    國   111    年    6     月    30    日
                      最高法院民事第九庭
                          審判長法官  盧  彥  如  
                                法官  吳  麗  惠  
                                法官  林  麗  玲  
                                法官  汪  漢  卿  
                                法官  張  恩  賜  
本件正本證明與原本無異
                                      書  記  官
中    華    民    國   111    年    7     月    7     日